臺灣高雄地方法院民事判決　九十二年度簡上字第二八九號
　　上　訴　人　乙○○
　　被上訴人　　總統證券投資顧問股份有限公司
　　法定代理人　丙○○
　　被上訴人　　甲○○
　　訴訟代理人　鄭任斌律師
右當事人間請求損害賠償事件，上訴人對於民國九十二年六月三日本院高雄簡易庭九
十一年度雄簡字第一五四五號第一審判決提起上訴及擴張其訴之聲明，本院於民國九
十三年三月三日言詞辯論終結，判決如下：
    主      文
上訴及追加之訴均駁回。
第二審及追加之訴之訴訟費用均由上訴人負擔。
    事實及理由
一、按對於簡易程序之第一審裁判，得上訴於管轄之地方法院。當事人於前項上訴程
    序為訴之變更、追加或提起反訴，致應適用通常程序者，不得為之。又訴狀送達
    後，原告不得將原訴變更或追加他訴，但擴張或減縮應受判決事項之聲明者，不
    在此限。此觀民事訴訟法第四百三十六條之一第一、二項及第二百五十五條第一
    項第三款規定自明。本件上訴人原起訴請求被上訴人應連帶賠償新台幣（下同）
    四十一萬四千六百元，及自民國九十一年一月二十三日起至清償日止，按年息百
    分之五計算之利息，嗣於本院審理中擴張訴之聲明為請求被上訴人連帶賠償五十
    萬元，及自九十一年五月二十七日起至清償日止，按年息百分之五計算之利息，
    核與上開規定，並無不合，應予准許，合先敘明。
二、上訴人起訴主張：伊於九十一年一月十九日因信賴被上訴人總統證券投資顧問股
    份有限公司（下稱總統公司）之研究部經理甲○○在高雄市長谷世貿大樓二十三
    樓舉辦演講會時聲稱能推薦股票明牌，帶進帶出，保證獲利，乃參加為被上訴人
    之會員，繳交會費二萬七千元，詎被上訴人未盡善良管理人之注意義務，在伊參
    加會員期間，提供錯誤建議，使伊買賣「台苯」、「神腦」兩檔股票，受有股票
    價差、利息、證交稅及手續費等損失。爰依委任契約、侵權行為、證券交易法、
    公平交易法及消費者保護法等相關規定，請求被上訴人連帶賠償四十一萬四千六
    百零八元，嗣於本院擴張請求金額為五十萬元，並加計法定遲延利息。
三、被上訴人則以：上訴人確曾為總統公司之會員，惟伊僅提供股市資訊或建議之資
    格與服務，並未保證會員一定獲利。況甲○○對「台苯」及「神腦」兩檔股票之
    建議亦無過失，毋庸負損害賠償責任等語，資為抗辯。
四、兩造於本院之聲明：
  (一)上訴人方面：
　(1)原判決廢棄。
　(2)被上訴人應連帶給付上訴人五十萬元，及自九十一年五月二十七日起至清償日止
    ，按年息百分之五計算之利息。
  (二)被上訴人方面：請求駁回上訴及追加之訴。
五、兩造不爭執之事項：
  (一)上訴人於九十一年一月十九日與被上訴人總統公司簽訂委任契約書，加入為被上
    訴人總統公司之會員，繳交會費二萬七千元，參加期間自九十一年一月十九日起
    至八月三十一日止，優惠服務項目為傳真稿--傳訊服務，投資顧問老師為甲○○
    ，有委任契約書在卷可稽（原審卷第四十頁）。
  (二)被上訴人甲○○曾於九十一年一月二十一日以呼叫器通知建議上訴人於每股四十
    七點五元、四十八元、四十八點五元買進神腦股票，上訴人並於當日以每股四十
    七點六元之平均價格融資買入四十九張，其後因該檔股票不斷下跌，甲○○乃於
    九十一年三月二十二日以呼叫器建議上訴人於每股四十五元之價格停損賣出，當
    日收盤價為則四十四元，上訴人並未賣出，嗣陸續於九十一年五月二十二日以每
    股單價三十四元賣出五張、五月二十三日每股單價三十四點八元賣出五張、六月
    十一日以每股單價三十四點二元賣出五張、六月十八日以每股單價三十五點六元
    賣出一張、六月二十四日以每股單價三十三點五元賣出五張、七月十一日以每股
    單價三十三點三元賣出七張及七月十二日以每股單價三十五點六元賣出七張，以
    每股單價三十五點七元賣出十張，有交割憑單為證（本院卷）。
  (三)甲○○另於九十一年四月九日以呼叫器通知建議上訴人於每股三十七元、三十六
    點三元買進台苯股票，上訴人並於當日以每股成本三十六點三元之價格融資買入
    二十張，自該日起，該檔股票連續跌停二日至成本價格下，因甲○○將台苯股票
    列為長期投資之股票，故並未建議上訴人賣出。嗣上訴人於九十一年五月三日以
    每股二十五點三元全數賣出，有成交憑單為證（原審卷第九頁）。
六、上訴人主張因甲○○誤判市場行情，提供錯誤建議，致伊遭受上開損失，並本於
    民法委任、侵權行為及證券交易法、公平交易法及消費者保護法等相關規定訴請
    被上訴人連帶賠償，然為被上訴人所否認，並以前揭情詞置辯，是本件厥應審酌
    之主要爭點在於：(一)系爭委任契約是否為定型化契約？(二)被上訴人處理委任事務
    是否有違反注意義務而過失侵害上訴人之權利，致其受有損害？(三)被上訴人是否
    有違反證券交易法第二十條第三項、第一百五十五條第一項第三、五、六款及第
    一百五十七條之一第一項第三款及第二項、公平交易法第二十一條第三項及消費
    者保護法第二十二條及第二十三條等相關規定，致上訴人受有低價出售其所持有
    「台苯」、「神腦」股票之損失？進而論究被上訴人總統公司應否就此負連帶損
    害賠償責任。玆將本院判斷分述如左：
七、系爭委任契約是否為定型化契約？
  (一)按定型化契約之條款，因違反誠信原則，顯失公平而無效者，應以契約當事人之
    一方於訂約當時，處於無從選擇締約對象或無拒絕締約餘地之情況，而簽訂顯然
    不利於己之約定者始足當之。最高法院九十二年台上字第三九號裁判意旨可資參
    照。
  (二)上訴人主張本件委任契約為定型化契約，該契約所約定之免責條款違反誠信原則
    ，應為無效。然查，被上訴人總統公司於投資顧問業界，並無獨占地位，上訴人
    係因參加被上訴人所舉辦之演講，於演講會場後自行評估甲○○之表現後而選擇
    被上訴人為締約對象，參加為被上訴人之會員，其與被上訴人公司特別助理邱成
    簽訂系爭委任契約書時，並另以手寫加註：「本契約若有涉訟時，雙方以高雄地
    院為管轄地」之約定內容，足見，上訴人於訂約時，並非無選擇締約對象及爭執
    契約內容之機會可言，況該委任契約書所約定之內容為：「乙方（總統公司）應
    就我國上市上櫃公司股票提供投資研究分析意見及建議予甲方（上訴人）」、「
    乙方應以投資顧問人注意處理委任業務，對於甲方之投資行為不負任何盈虧之責
    任或分享其利潤，甲方不得任意退費，乙方亦不得拒絕服務」等條款，已對兩造
    之權利義務約定明確，亦難認有何違反誠信原則，顯失公平之情形。而被上訴人
    依該委任契約書所提供之傳訊服務即傳真稿內容，係針對股票交易市場資訊及產
    業訊息之分析，並提供意見建議，是否採信，上訴人仍有完全充分之意思決定自
    由，該傳真稿之下方加註：「請注意：會員所買進或放空之個股，如做多下跌超
    過7%或做空被軋超過7%，請自行停損出場」之內容，已清楚提醒會員應設定停利
    及停損之範圍以降低股票操作之風險，亦無何違反誠信原則可言。至被上訴人於
    傳真稿文末另行加註：「本投顧提供法人資訊技術分析之操作，僅供會員參考，
    本公司不負任何法律責任」等語，尚非屬於委任契約之條款，應係指被上訴人單
    純提供會員投資建議，並不因此負任何法律責任，如會員因為被上訴人違反契約
    約定之注意義務而造成會員之損失，則應回歸兩造契約約定或民法相關規定適用
    之意，是依契約自由之原則，上訴人事後主張系爭委任契約書屬於定型化契約，
    被上訴人所加註之免責條款違反消保法及民法等規定，應為無效，自不足採。
八、被上訴人甲○○處理委任事務是否有違反注意義務而過失侵害上訴人之權利，致
    其受有損害？
  (一)按受任人處理委任事務，應依委任人之指示，並與處理自己事務為同一之注意，
    其受有報酬者，應以善良管理人之注意為之。受任人處理委任事務有過失，或因
    逾越權限之行為所生之損害，對於委任人應負賠償之責。民法第五百三十五條、
    第五百四十四條分別定有明文。次按侵權行為，須以故意或過失不法侵害他人之
    權利為要件；因過失不法侵害他人之權利者，固應負損害賠償責任。但過失之有
    無，應以是否怠於善良管理人之注意為斷者，茍非怠於此種注意，即不得謂之有
    過失。而損害賠償之債，以有損害之發生及有責任原因之事實，並二者之間，有
    相當因果關係為成立要件。故原告所主張損害賠償之債，如不合於此項成立要件
    者，即難謂有損害賠償請求權存在。最高法院十七年上字第三五號、十九年上字
    第二七四六號及四十八年台上字第四八一號判例意旨可資參照。
  (二)經查，本件上訴人支付二萬七千元，參加為被上訴人總統公司之會員，參加老師
    為甲○○，參加期間依兩造簽訂之委任契約書第三、四項約定：「被上訴人應就
    我國上市上櫃公司股票提供投資研究分析意見及建議予上訴人」、「被上訴人應
    以投資顧問人注意處理委任業務，對於甲方之投資行為，不負任何投資盈虧之責
    任或分享其間利潤」。按據兩造間約定，被上訴人提供公開市場買賣股票價格漲
    跌之分析及建議，上訴人同意給付會費；係以一方提供相關資訊，他方給付報酬
    之委任契約。而甲○○受僱於總統公司為該公司處理兩造間之委任事務，並自該
    公司領取薪資，依前開說明，甲○○於提供上訴人股票投資意見之建議時，自應
    負善良管理人之注意義務。
  (三)次查，依上開契約第三、項之約定內容可知，被上訴人僅負提供我國上市上櫃公
    司股票之投資研究分析意見及建議，以供上訴人作為投資操作之參考而已，並未
    保證股票價格之漲跌及獲利。易言之，若被上訴人所提供之股票交易研究分析意
    見及建議，並無違反其應盡之善良管理人之注意義務，即可認定其已履行契約約
    定之義務。至於被上訴人提供投資研究分析意見及建議予上訴人後，該建議是否
    適當可採，買入、賣出之時機、或以現股、融資融券方式操作等等，上訴人仍有
    充分自由自行判斷決定之權，尚非被上訴人一方所得干涉介入，亦非上開委任契
    約約定之範圍，此由上訴人自承甲○○於其參加期間係推薦多檔股票，伊評估後
    僅對「神腦」及「台苯」兩檔進行操作等情在卷，可以證明。
  (四)再者，上訴人依甲○○建議買入「神腦」及「台苯」二檔股票後，股價表現情形
    如下：
  (1)神腦部份：
    甲○○於九十一年一月二十一日建議以每股四十七點五、四十八及四十八點五元
    之價格買入，上訴人同日以每股四十七點六之價格，融資買入四十九張後二日雖
    開始下跌，但下跌至四十元左右後即開始反彈，並於同年三月二十二日反彈至成
    交價格最高價為四十五點四元、收盤價為四十四元之價格，其後該股票繼續一路
    下跌，並於同年七月初跌至三十元，嗣於九十二年五月跌至二十五點六元，業據
    被上訴人提出神腦股票股價Ｋ線圖為證（原審卷第九十五頁），並為上訴人所不
    爭執，堪信為真。上訴人對於甲○○抗辯曾於九十一年三月二十二日建議以每股
    四十五元之價格停損出場，亦不爭執，因此，若上訴人聽從甲○○於九十一年三
    月二十二日所為之建議，以每股四十五元之價格當日委賣，則以當日該股最高價
    為四十五點四元、收盤價為四十四元之情形觀之，自能成交賣出（然上訴人並未
    賣出，詳下述）。則依此計算，上訴人損失之投資報酬率只有損失約百分之四左
    右；縱如上訴人所主張因四十五元為最高價可能來不及瞬間成交，而以當日收盤
    價之每股四十四元計算者，上訴人之投資報酬率亦僅有損失約百分之七左右，均
    未逾越上訴人所主張之「被上訴人應當對所建議買賣之股票負責，且應有相當敏
    感度，於市場不對勁時，若所叫股票三天不漲或下跌超過『百分之十時』，須適
    時、果斷地以呼叫器通知會員停損出場為其最基本職責」之下跌逾『百分之十』
    之注意義務。是以甲○○就該檔股票所為停損賣出之時點及價位建議觀之，應無
    過失可言。
  (2)台苯部份：
    甲○○於九十一年四月九日建議上訴人以每股三十七、三十六點三元買進，上訴
    人並於當日以每股三十六點三元價格融資買入二十張後，該檔股票自該日起連續
    下跌二日至三十六點三元以下，但隨後在九十二年一月之不到一年期間即回升至
    四十二點六元，較上訴人買進之三十六點三元高出六、三元，亦據被上訴人提出
    台苯股票股價Ｋ線圖在卷可稽（外放卷），復為上訴人所不爭執，堪認屬實，是
    上訴人如採納甲○○就此股票所為長期持有之建議則可獲利約達百分之十六點四
    之投資報酬率，故甲○○對此股票之建議亦無違反善良管理人注意義務之過失。
  (3)至上訴人雖主張台苯股票融資率高達百分之六十三以上，若非及早於九十一年五
    月三日以每股二十五點三元賣出，將於同年月六日以每股二十四點七元遭斷頭，
    致使其不得不賣出而因此受有損害。然上訴人自承甲○○並未建議以融資買進方
    式操作，係其衡量自身資金不多，為求獲利，乃以融資買進等情在卷（原審卷第
    一五五頁），則上訴人以融資買進台苯股票，既非被上訴人所提供建議之意見，
    而係上訴人個人決定財務槓桿操作之方式，嗣以融資買進後又因其個人恐懼股價
    下跌有遭受融資斷頭之虞，乃又自行決定於短期內出脫持股所造成之損失，則該
    價差損失亦屬於上訴人本人之行為所造成，尚與被上訴人無涉，亦難認被上訴人
    有何違反契約約定之注意義務。
  (五)況查，公開交易市場之公司股票價格高低，既受上市公司之營運績效、有無重大
    影響公司營運成本及收益之消息等左右，且與社會經濟狀況、國家政治安定、世
    界各國國力局勢消長、物價指數、能源成本及科技新發現等諸因素息息相關，欲
    求其準確預測乃極為困難之事，尤為經常在公開市場買賣股票之投資人所熟知。
　　且股票在公開市場買賣之價格高低不定，不但有所謂大盤漲跌，且各股股價走勢
    未盡相同。因此，所謂股票高價買進或低價賣出，本乃相對之概念，係指自事後
    觀察，在特定期間之內，以該期間股價之高低變動為標準所為之比較。倘判斷股
    票價格之期間未定，則因無上下限可作標準，自無從比較價格高低，亦無所謂是
    否高價買進低價賣出之問題。本件上訴人雖主張伊因「信賴」被上訴人之分析建
    議及保證獲利，始買入該兩檔股票。惟兩造對於股票操作期間並未約定，自無從
    比較價格之上下限，且據上訴人撰述書狀及所提參加被上訴人會員前亦有買賣股
    票之紀錄、討論股市行情信函及理論等證物觀之，上訴人並非初次在公開交易市
    場買賣股票投資之新手，伊對於上市上櫃股票價格走向變化多端難以預測之特性
    ，知之甚稔，難謂上訴人未於所謂高價出售或低價買進，純係信賴被上訴人之分
    析所致。上訴人對於其所為有關「台苯」及「神腦」等股票交易之決定，既未能
    證明係因信賴被上訴人公司之分析及建議所致，則因買賣該股票所生之價差損失
    ，自難責由被上訴人賠償。
  (六)承上所述，被上訴人所為投資買進、賣出台苯及神腦股票之建議，並無違反委任
    契約約定之善良管理人注意義務之情形，自無過失可言，且上訴人以融資買進賣
    出所受之價差損失亦與被上訴人所為之建議無相當之因果關係，揆諸首揭說明，
    上訴人請求被上訴人應負損害賠償之責，自屬無據。
九、被上訴人是否有違反證券交易法第二十條第三項、第一百五十五條第一項第三、
    五、六款及第一百五十七條之一第一項第三款及第二項、公平交易法第二十一條
    第三項及消費者保護法第二十二條及第二十三條等相關規定之行為，致上訴人受
    有低價出售其所持有「台苯」、「神腦」股票之損失？
  (一)按有價證券之募集、發行、私募或買賣不得有虛偽、詐欺或其他足致他人誤信之
    行為，違反前二項規定者，對於該有價證券之善意取得人或出賣人因而所受之損
    害，應負賠償之責。對於在證券交易所上市之有價證券不得有意圖抬高或壓低集
    中交易市場某種有價證券之交易價格，與他人通謀以約定價格於自己出售或購買
    有價證券時，使約定人同時為購買或出售之相對行為；亦不得意圖影響集中交易
    市場有價證券交易價格，而散布流言或不實資料；及直接或間接從事其他影響集
    中交易市場某種有價證券交易價格之操縱行為；違反者對於善意買入或賣出有價
    證券之人所受之損害，應負賠償之責。及獲悉發行股票公司有重大影響其股票價
    格之消息時，在該消息未公開前，不得對該公司之上市或在證券商營業處所買賣
    之股票或其他具有股權性質之有價證券買入或賣出，違反該項規定者，應就消息
    未公開前，其買入或賣出該證券之價格與消息公開後十個營業日收盤平均價格之
    差額限度內，對善意從事相反買賣之人負損害賠償責任。證券交易法第二十條第
    一項、第三項、第一百五十五條第三項及第一百五十七條之一第一項第二項分別
    定有明文。次按事業服務不得為虛偽不實或引人錯誤之表示或表徵，如違反該項
    規定，致侵害他人權益者，應負損害賠償責任。公平交易法第二十一條第三項、
    第三十一條定有明文。而企業經營者應確保廣告內容之真實，其對消費者所負之
    義務不得低於廣告之內容。刊登或報導廣告之媒體經營者明知或可得而知廣告內
    容與事實不符者，就消費者因信賴該廣告所受之損害與企業經營者負連帶責任，
    前項損害賠償責任，不得預先約定限制或拋棄。消費者保護法第二十二條及第二
    十三條亦定有明文。
  (二)上訴人雖主張被上訴人經常利用各種機會以媒體或於公開場合吹噓其績效，聲稱
    其有許多公司內線消息，與各大股東交情不錯，並公開招收會員，且於股市交易
    時間內以電話、呼叫器呼叫會員買賣特定股票，收盤後再以傳真稿或甚而在各媒
    體保證到某價位獲利之帶進帶出等情。惟上開情事均為被上訴人所否認，而觀之
    上訴人所提出被上訴人所為之傳真稿及錄音譯文內容（原審卷第十一至十七頁及
    本院卷），亦僅屬綜合報章媒體之產業財測、財經時事、及三大法人買賣超（外
    資、投信及自營商）而做成之盤勢分析意見，提供股票交易建議予上訴人及其他
    會員參考而已，並非代客操作，上訴人及其他會員是否認為被上訴人之判斷正確
    ，而予以採納，進而為股票交易，自有充分之決定自由，且如前所述，依兩造契
    約約定，被上訴人僅負提供我國上市上櫃公司股票之投資研究分析意見及建議，
    以供上訴人作為投資操作之參考而已，並未保證股票價格之漲跌及獲利。至於被
    上訴人提供投資研究分析意見及建議予上訴人後，該建議是否適當可採，買入、
    賣出之時機、或以現股、融資融券方式操作等等，上訴人仍有充分自由自行判斷
    決定之權，尚非被上訴人一方所得干涉介入，亦非上開委任契約約定之範圍，參
    以，上訴人為熟悉公開證券交易市場操作方式之人，具有獨立有經驗之判斷能力
    ，且均自由買賣股票，未假手被上訴人。因此，顯難僅憑被上訴人對於若干股票
    宜否出售或購入之分析建議，即遽認對於上訴人之股票買賣有何使其誤信之詐騙
    行為。況且，上訴人操作「台苯」、「神腦」兩檔股票之價差損失亦與被上訴人
    無關，業如前述，凡此各情，自難認被上訴人有何違反上揭證券交易法、公平交
    易法及消費者保護法等相關規定之行為，從而，上訴人本於前揭規定訴請被上訴
    人負連帶賠償之責，於法亦屬無據，不應准許。
十、綜上所述，本件上訴人主張被上訴人有違反委任契約之債務不履行、侵權行為及
    違反證券交易法、公平交易法及消費者保護法等均不足採，被上訴人以其對於上
    訴人買賣股票之價差損失無可歸責，不應賠償等語抗辯，尚屬可信。是上訴人執
    此主張被上訴人應賠償其損害，自屬無據。從而，上訴人主張本於委任契約、侵
    權行為、證券交易法、公平交易法及消費者保護法等法律關係，請求被上訴人連
    帶賠償五十萬元及法定遲延利息，為無理由，不應准許。原審為上訴人敗訴之判
    決，並無不合。上訴意旨指摘原判決不當，求予廢棄改判，暨追加起訴請求被上
    訴人賠償損害，均無理由，應予駁回。
據上論結，本件上訴及追加之訴均無理由，依民事訴訟法第四百三十六條之一第三項
、第四百四十九條第一項、第七十八條，判決如主文。
中　　　華　　　民　　　國　　九十三　　年　　　三　　　月　　十七  　　日
                                      臺灣高雄地方法院民事第一庭
~B審判長法官　  林紀元
~B法　　　官　  盧怡秀
~B法　　　官　  蘇姿月
正本係照原本作成。
本判決不得上訴。
中　　　華　　　民　　　國　　九十三　　年　　　三　　　月　　十七  　　日
~B法院書記官　  歐文政
